【裁判字號】    99,簡上,200
【裁判日期】    990722
【裁判案由】    確認本票債權不存在
【裁判全文】
臺灣臺北地方法院民事判決             99年度簡上字第200號
上  訴  人  丙○○
被上訴人    和潤企業股份有限公司
法定代理人  戊○○
訴訟代理人  乙○○
上列當事人間請求確認本票債權不存在事件，上訴人對於民國99
年2月22日本院臺北簡易庭98年度北簡字第16號第一審判決，提
起上訴，本院於民國99年7月1日言詞辯論終結，判決如下：
    主      文
上訴駁回。
第二審訴訟費用由上訴人負擔。
    事實及理由
一、上訴人起訴主張：被上訴人持有上訴人與訴外人李寶華於民
    國96年7月24日所共同簽發、票面金額為新臺幣（下同）700
    ,000元，到期日為97年9月28日之本票1紙（下稱系爭本票）
    ，向本院聲請對上訴人為本票裁定強制執行，經本院以97年
    度票字第38111號裁定，准許被上訴人對上訴人之財產為強
    制執行。惟系爭本票上之簽名，並非由上訴人所為，且上訴
    人與訴外人李寶華素不相識，並無共同簽發系爭本票。再者
    ，系爭本票上訴人之印文為「張禛祥」，而簽名部分為「丙
    ○○」，兩者有極大之差異，上訴人自無庸負發票人之票據
    責任。又訴外人永華小客車租賃有限公司（下稱永華公司）
    之負責人丁○○明知其信用不良，無法辦理廠牌國瑞、年份
    2007、型式ACV41L-JEPNKR、牌照號碼為5108-JJ租賃小客車
    （下稱系爭車輛）之貸款事宜，遂向上訴人謊稱每天有淨賺
    2,000元之高收入，上訴人遂同意駕駛系爭車輛營業並靠行
    於永華公司及擔任系爭車輛貸款之連帶保證人，本件上訴人
    實係受丁○○之詐欺始同意簽立系爭車輛之動產擔保附條件
    買賣契約書（下稱系爭附條件買賣契約），故上訴人已將系
    爭車輛返還予丁○○，並於96年9月27日寄發存證信函予被
    上訴人撤銷相關保證人之責任，依民法第92條規定，上訴人
    因被詐欺而簽立之系爭附條件買賣契約應屬無效。另李寶華
    於原審證稱其並未簽立系爭本票及系爭附條件買賣契約，足
    見系爭本票係經偽造而無效，上訴人依民法第742條、第744
    條及第745條得主張主債務人李寶華之抗辯。再者，被上訴
    人係有重大過失取得系爭本票，上訴人應不負系爭本票之連
    帶保證人債務。爰依非訟事件法第195條第1項，請求確認被
    上訴人持有上訴人所簽發之系爭本票債權不存在。
二、被上訴人則以：永華公司於96年7月31日以動產擔保附條件
    買賣方式向被上訴人貸款分期購買系爭車輛，並由李寶華、
    上訴人等人擔任系爭車輛貸款之連帶保證人，永華公司與被
    上訴人約定貸款金額為700,000元，分48期繳納，貸款期間
    自96年8月28日起至100年7月28日止，以每月為一期，每期
    繳納16,203元，惟永華公司自第14期即97年9月28日起即未
    繳付分期款項，亦迄未將供擔保之系爭車輛交還被上訴人，
    永華公司總計尚欠本金567,105元，被上訴人遂於97年11月7
    日持系爭本票，以永華公司、李寶華、上訴人等人為相對人
    向本院聲請本票裁定，並於97年12月24日取得確定證明書、
    98年7月29日取得債權憑證。又上訴人與永華公司負責人丁
    ○○之詐欺糾紛，係渠等間之內部行為，本件被上訴人並非
    詐欺行為人，且被上訴人迄未收受上訴人所寄發之存證信函
    等語，資為抗辯。
三、原審為上訴人全部敗訴之判決，上訴人提起上訴到院，並聲
    明：(一)原判決廢棄。(二)確認被上訴人持有上訴人簽發票面金
    額70萬元，到期日97年9月28日之本票債權不存在。被上訴
    人則聲明：上訴駁回。
四、兩造不爭執事項
  (一)永華公司邀同連帶保證人李寶華及上訴人與被上訴人於96年
    7月24日簽立系爭附條件買賣契約，分期付款金額為70萬元
    ，分期付款期間為96年7月31日至100年7月31日，買賣標的
    物為系爭車輛。上訴人並於系爭附條件買賣契約上簽名。
  (二)上訴人為擔保保證債務之履行，並於96年7月24日簽發系爭
    本票予被上訴人。
  (三)因系爭車輛所生之債務尚餘567,105元未清償。
  (四)上訴人有取得及使用系爭車輛。
五、得心證之理由
    上訴人主張其雖有同意擔任系爭車輛貸款之連帶保證人，惟
    係因丁○○詐欺所致，其已寄發存證信函予被上訴人撤銷保
    證人責任，且被上訴人取得系爭本票係有重大過失，爰請求
    確認系爭本票債權不存在，則為被上訴人所否認，並以前詞
    置辯，是本件所應審究者為：(一)上訴人是否已合法終止或被
    詐欺而合法撤銷其於系爭附條件買賣契約之保證責任？(二)上
    訴人得否援引李寶華之抗辯而主張系爭附條件買賣契約及系
    爭本票無效？(三)被上訴人取得系爭本票是否有惡意或重大過
    失？茲分別論述如下：
  (一)上訴人並未合法撤銷其於系爭附條件買賣契約之保證責任
  1.按因被詐欺或被脅迫而為意思表示者，表意人得撤銷其意思
    表示；但詐欺係由第三人所為者，以相對人明知其事實或可
    得而知者為限，始得撤銷之，民法第92條第1項定有明文。
    又被詐欺而為意思表示者，依民法第92條第1項之規定，表
    意人固得撤銷其意思表示，惟主張被詐欺而為表示之當事人
    ，應就此項事實負舉證之責任，最高法院44年台上字第75號
    判例定有明文。準此，本件原告主張其受丁○○詐欺而簽訂
    系爭附條件買賣契約書擔任連帶保證人，自應就其被詐欺及
    被上訴人明知或可得而知等事實負舉證之責。
  2.經查，上訴人自承其當時擔任系爭附條件買賣契約之連帶保
    證人係因要開系爭車輛營業，亦不否認有使用系爭車輛（本
    院卷第18頁反面、第19頁反面）；參以，系爭附條件買賣契
    約之對保人員即證人甲○○於99年5月28日到庭具結證稱：
    「（是否認識上訴人？）認識。上訴人買車，我是貸款專員
    ，當時上訴人是靠行永華車行。」、「（提示動產擔保附條
    件買賣契約書，當初上訴人擔任該買賣契約書連帶保證人之
    情形為何？請詳述之。）當時簽約情形是在桃園營業所簽約
    ，當初上訴人買車要貸款，由丁○○帶他來跟我辦理貸款事
    項，當初我也跟上訴人解說過所有文件內容，也跟上訴人確
    認這輛車是否是他使用，上訴人也都說是，然後才簽這份買
    賣契約書。」、「（為何買賣契約書的買受人是李寶華，上
    訴人只是連帶保證人？）當初買受人李寶華是永華小客車租
    賃公司的負責人，系爭車輛是買公司的名字，但是上訴人是
    使用這台車的人，所以我們才請上訴人當連帶保證人。」、
    「（永華小客車租賃有限公司之負責人為何人？）是李寶華
    。」、「（丁○○是何身分？）他也是靠行的人，後來丁○
    ○才跟李寶華買下永華小客車租賃公司。」、「（上訴人簽
    約當天，除了買賣契約書之外還有簽什麼資料？）貸款申請
    書，還有公司的大本票、銀行查詢同意書。」、「（（提示
    原審卷本票及貸款申請書，是否就是這些本票及貸款申請書
    ？）是。」、「（是否都是上訴人親筆簽名的？）是。」、
    「（當天沒有說要簽本票的事情？）當天我都有跟上訴人解
    釋，都有跟上訴人說過。」等語（本院卷第77頁至第78頁反
    面），足見上訴人係靠行於永華公司，為駕駛系爭車輛營業
    ，始擔任系爭附條件買賣契約之連帶保證人，縱事後並未如
    丁○○所稱每天可淨賺2000元，亦難認丁○○有詐欺上訴人
    之行為，而上訴人與丁○○間之關係，亦非被上訴人所明知
    或可得而知，自難認上訴人得依民法第92條第1項撤銷其擔
    任連帶保證人之意思表示。是以，縱上訴人於96年9月27日
    寄發存證信函予被上訴人主張撤銷保證責任，亦不生合法撤
    銷保證責任之效力。
  (二)上訴人不得援引李寶華之抗辯而主張系爭條件買賣契約及系
    爭本票無效
  1.按主債務人所有之抗辯，保證人得主張之；主債務人就其債
    之發生原因之法律行為有撤銷權者，保證人對於債權人，得
    拒絕清償，民法第742條第1項、第744條定有明文。次按保
    證人於債權人未就主債務人之財產強制執行而無效果前，對
    於債權人得拒絕清償，民法第745條亦有明文。又保證債務
    之所謂連帶，係指保證人與主債務人負同一債務，對於債權
    人各負全部給付之責任者而言，此就民法第272條第1項規定
    連帶債務之文義參照觀之甚明；故連帶保證與普通保證不同
    ，縱使無民法第746條所揭之情形，亦不得主張同法第745條
    關於先訴抗辯之權利，最高法院45年台上字第1426號判例可
    資參照。
  2.經查，系爭附條件買賣契約之主債務人為永華公司，並非李
    寶華，李寶華僅為永華公司之負責人及另一連帶保證人，上
    訴人稱李寶華為主債務人，顯有誤會。而主債務人永華公司
    確有買受系爭車輛，並屆期未清償債務，永華公司迄今亦未
    對被上訴人提出任何抗辯，難認永華公司對被上訴人有何抗
    辯或撤銷權，上訴人自無從依民法第742條第1項及第744條
    之規定主張主債務人之抗辯或拒絕清償。再者，上訴人為連
    帶保證人，與主債務人永華公司負同一債務，揆諸前揭說明
    ，亦無主張先訴抗辯權之權利。另系爭附條件買賣契約之另
    一連帶保證人李寶華於原審具結證稱：「（提示本件本票、
    授權書、貸款申請書、動產擔保附條件買賣書，這四件是否
    你的簽名？）這上面的簽名不是我簽的，這個印章是我拿給
    丁○○，我過戶車用的。」（原審卷第56、57頁），可知系
    爭本票、授權書、貸款申請書及系爭附條件買賣契約書之簽
    名雖非主債務人李寶華親簽，惟李寶華亦自承印章係其交給
    丁○○，目的係為過戶系爭車輛使用，足見李寶華並未否認
    其當時係擔任永華公司之負責人及系爭附條件買賣契約之連
    帶保證人。是以，上訴人主張李寶華並未在系爭本票簽名，
    系爭本票係屬偽造而屬無效，洵屬無據，尚非可採。
  (三)被上訴人取得系爭本票並非有惡意或重大過失
    按以惡意或有重大過失取得票據者，不得享有票據上之權利
    ，票據法第14條第1項定有明文。又所謂以惡意或重大過失
    取得票據者，不得享有票據上之權利，係指從無處分權人之
    手，原始取得票據所有權之情形而言，最高法院51年台上字
    第2587號判例亦可參照。經查，系爭本票為上訴人所親簽，
    有法務部調查局99年1月18日調科貳字第09900019180號鑑定
    書附卷足憑（原審卷第93頁），被上訴人並非自無處分權人
    取得系爭本票，自難認被上訴人取得系爭本票有惡意或重大
    過失。
六、綜上所述，上訴人確有簽發系爭本票，其請求確認系爭本票
    債權不存在，為無理由，不應准許。原審為上訴人敗訴之判
    決，經核並無不合，上訴意旨求予廢棄改判，為無理由，應
    駁回其上訴。
七、本件事證已臻明確，兩造其餘攻擊防禦方法，經本院斟酌後
    ，認為均不足以影響本判決之結果，爰不一一論述，併此敘
    明。
八、據上論結，本件上訴為無理由，依民事訴訟法第436條之1第
    3項、第449條第1項、第78條，判決如主文。
中    華    民    國    99    年     7    月    22    日
                  民事第四庭   審判長法  官  周祖民
                                     法  官  鄧德倩
                                     法  官  林怡伸
以上正本係照原本作成
本件不得再上訴。
中    華    民    國    99    年     7    月    22    日
                                    書記官   施若娟

司法院資訊處製作；財團法人民間司法改革基金會備份。
